最　高　行　政　法　院　判　決
　　　　　　　　　　　　　94年度判字第01060號
上　訴　人　乙○○○
訴訟代理人　蔡朝安律師
　　　　　　朱瑞陽律師
被 上訴 人　財政部臺北市國稅局
代　表　人　甲○○
上列當事人間因綜合所得稅事件，上訴人對於中華民國92年12月
4日臺北高等行政法院91年度訴字第4945號判決，提起上訴。本
院判決如下：
　　主  文
上訴駁回。
上訴審訴訟費用由上訴人負擔。
　　理  由
一、本件上訴人在原審起訴主張：(一)本稅部分：1.減資尚「非」
    屬分配營利所得之概念：被上訴人所核處之系爭行政處分係
    以上訴人未申報三星昌實業股份有限公司（下稱三星昌公司
    ）因減資所取得之營利所得，因違反所得稅法第71條之申報
    義務並以所得稅法第110條之規定處以罰鍰。然細究本件爭
    點在於被上訴人認定三星昌公司減資分配之資金，是源自該
    公司出售土地之溢價收入，故係分配營利所得。惟查，公司
    法有關分配盈餘及辦理減資係屬二種截然不同之行為。倘減
    資行為如被上訴人所稱係屬分配營利所得，依所得稅法第14
    條第2項及同法施行細則第70條之規定，公司增資發行股票
    之際即屬給付營利所得及應扣繳之時點；股東無償取得新發
    行之股份時，即已發生申報義務所得之義務，並非發生於減
    資時。是就系爭個案事實，應先究明「營利所得」之概念－
    (1)營利所得之概念：按稱「營利所得」者係指「公司股東所
    分配之股利」，為行為時所得稅法第14條第1類所明定。次
    按財政部69年函釋「．．．公司辦理減資以現金收回資本公
    積轉增資配發之增資股票。經核非屬盈餘分配，而屬該項股
    票轉讓之性質」，認減資尚非屬盈餘分配之發放股利之性質
    ，非屬「營利所得」之概念，復為81年函釋所肯認。至於本
    院86年度判字第102號判決之意見亦認為：『．．．因減資
    而以現金收回原資本公積轉增資配發之股票，核屬股票移轉
    行為．．．』。(2)減資所取得之所得尚非屬營利所得之概念
    ：參酌前揭釋示與本院判決之意見，均肯認減資行為尚非屬
    盈餘分配而為股票移轉之行為。如是，系爭之減資行為既非
    屬分配盈餘之性質亦非為營利所得之概念，自非屬所得稅法
    第14條第1類之營利所得，而為證券交易所得之性質，非屬
    所得稅法第71條申報義務之對象，自不應責由課予上訴人系
    爭處分之稅額。訴願決定不但未就前揭釋示之適用性為說明
    ，僅以『顯係規避稅負之核課』而泛以『實質課稅原則』之
    寥寥數語作為審駁之理由，實未充分舉證責任與說理之義務
    。如此之決定理由，誠難令上訴人折服。系爭減資行為既屬
    股票移轉之行為，尚非屬所得稅法第14條第1項第1類之營利
    所得。(3)扣繳憑單尚難執為「營利所得」之證據：被上訴人
    及訴願決定援引三星昌公司開立之「各類所得扣繳及免扣繳
    憑單，認三星昌公司既有開立扣繳憑單而應併課上訴人85年
    度之綜合所得稅中申報。然三星昌公司辦理減資時果如被上
    訴人所稱已開具「扣繳憑單」，被上訴人於行為時斷無可能
    不依所得稅法第95條規定，督促該公司繳納扣繳稅款，而任
    由扣繳稅款流失。事實上，被上訴人係於89年2月21日始以
    財北國稅萬徵字第89001405號函通知上訴人補繳應扣繳稅款
    ，並以被上訴人核定之扣繳稅額課處3倍罰鍰脅迫上訴人補
    繳扣繳稅款、且以「營利所得」之名目補報扣繳憑單；上訴
    人雖感無奈且極不合理，惟倘誤遭3倍罰鍰，勢必面臨破產
    之窘境，不得已乃設法籌款於89年5月15日繳交稅款但同時
    聲明異議、申請復查在案，嗣於同月24日暫於前開「各類所
    得扣繳及免扣繳憑單」之所得類別之「股利及盈餘」項下之
    「其他」科目旁加註「（減資）」二字，辦理扣繳憑單申報
    。如上所言，三星昌公司所開立之扣繳憑單，要難執為肯認
    減資所得之定性為營利所得之證明。2.減資縱屬營利所得之
    概念，其課稅時點仍有違誤：(1)課稅時點應為上訴人獲分配
    股票股利時：查，所得稅法第14條第1類「營利所得」係稱
    「公司股東所獲分配之股利總額」係規定公司於『分配股利
    時』即為應課所得之時點，而三星昌公司早於83年即以資本
    公積轉增資發行新股與各股東而後85年始有減資之行為。以
    因果關係而論，佐以被上訴人之認定標準－『性質上與分配
    盈餘相若』，顯然的，股票股利之所得繳納義務之時點亦應
    為83年之增資發行新股時，而非減資時。依此而設，被上訴
    人認定課徵上訴人所得之時點亦於法有違。以本件之事實徵
    之於本院89年度判字第3107號之判決意旨所示，亦認為土地
    之溢價收入如屬盈餘分配之性質，於轉入資本公積後，股東
    取得增資股票之同時，即應列入當年度之所得課稅。是以，
    從前揭判決觀之，上訴人主張系爭「減資所得究否為營利所
    得」已迭有疑問。退步言之，再就所得申報與繳納決定之時
    點論亦應以增資取得股票之際為認定時點，被上訴人以增、
    減資為同一法律行為事實，主張減資年度為上訴人應課所得
    之時點，委無其法律論理之基礎。(2)被上訴人將資本公積轉
    增資發行之股票視為「緩課股票」，違反法律保留原則：上
    訴人原應於取得三星昌公司之增資股票時，即應於當年度（
    83年度）申報所得稅。然因財政部81年函釋，因資本公積取
    得之增資股票而免計入該年度綜合所得額而課徵所得稅，僅
    需於轉讓增資股票之際，再為申報「證券交易所得」。然因
    證券交易所得停徵所得稅，因此如為轉讓資本公積轉增資之
    股票，即無申報義務存在。惟被上訴人一再執意將增資股票
    轉讓（減資）年度（85年度），核定補徵上訴人「營利所得
    」之綜合所得稅，無異視資本公積轉增資發行之股票為俗稱
    之「緩課股票」，其已違反法律保留原則。資本公積轉增
    資股票無申報義務：系爭資本公積轉增資發行之股票既依財
    政部69年函釋，減資係屬股票轉讓之性質，則於上訴人取得
    減資所得，因屬股票轉讓之性質，依據81年函釋為股票轉讓
    之證券交易所得即無於轉讓年度申報所得之義務存在，被上
    訴人執認上訴人違反所得稅法第71條之申報義務，即屬違誤
    。縱有申報義務亦應於取得股票股利之際，即負有義務，
    尚非於減資收回股票之際始有申報義務，如依前揭「營利所
    得」之概念，上訴人是應於取得資本公積轉增資股票之際，
    即應申報所得，應無疑義。然因適用財政部81年函釋之結果
    ，上訴人於當年度並無申報義務，於轉讓股票之際，亦無申
    報「營利所得」義務（因轉讓時，僅有「證券交易所得」）
    。縱認上訴人有申報所得之義務，亦應於前揭所敘之取得增
    資股票之際，即應申報。資本公積轉增資股票尚非屬「緩
    課股票」，被上訴人違反法律保留之原則：按所稱「緩課股
    票」，依行為時所得稅法施行細則第70條所明訂，係指利用
    「未分配盈餘」增資時所發放之股份，依促進產業升級條例
    （下稱促產條例）第16及17條規定供做合於規定設備之資金
    用途者，股東免於「增資配股」時課稅，但須於「轉讓」時
    ，就增資之股份課稅，此時所得類型為「營利所得」。惟本
    件之情形，「緩課股票」之課稅規定毫無適用之餘地。蓋以
    上訴人所獲增資之股份係來自資本公積，而非未分配盈餘；
    又該增資股份，原為三星昌公司轉型投資之用，未有供作購
    買生產設備以符合行為時促產條例第16及17條規定者，根本
    未符緩課所得稅之法定要件。本此，上訴人所獲增資股票非
    屬緩課之股票股利，無庸待論，被上訴人於「減資」時點及
    以「減資股款」為課稅標的之處分顯欠依據，實屬甚明。申
    言之，稱「緩課股票」係指股東於取得年度免申報股票股利
    所得，原為已廢止之「獎勵投資條例」或行為時「促產條例
    」之法律所明定。是從所得稅法所確立之「收付實現原則」
    ，並依租稅法定主義之原則，如非有其他法律另有規定，股
    票股利之「營利所得」即應於股東取得公司分配股利之年度
    申報綜合所得稅。然被上訴人卻將依中央法規標準法第5條
    應以法律規定之事項始得「緩課之股票」，逕行遞延股票股
    利之申報時點，違反租稅法定主義之原則甚鉅，亦造成人民
    無從知悉如何界定「申報」義務之時點，讓人民無法具有預
    測可能性，造成人民法意識狀態之欠缺，致上訴人因被上訴
    人不當適用結果造成侵害上訴人財產權益甚大。是以被上訴
    人責以上訴人應於三星昌公司減資返還股本時始應予申報所
    得，顯於法有違，應予撤銷系爭課稅處分。(二)罰鍰部分：1.
    「按人民違反法律之義務而應受行政罰之行為，法律無特別
    規定時，雖不以出於故意為必要，仍須以過失為其責任要件
    。但應受行政罰之行為，僅須違反禁止規定或作為義務，而
    不以發生損害或危險為其責任要件者，推定為有過失，於行
    為人不能舉證證明自己無過失時，即應受處罰。」、「行為
    人．．．按其情節應注意，並能注意，而不注意者，為過失
    。」分別為司法院釋字第275號解釋及刑法第14條第1項所明
    白揭櫫。準此，上訴人未申報減資所得除因依據前揭函釋，
    無申報義務外，復因三星昌公司辦理減資時、並無扣繳股東
    稅款、且三星昌公司嗣後補具之「扣繳憑單」亦係於所得項
    目仍有爭議之情形下所開立，已如前述；而三星昌公司，為
    求慎重起見，特於三星昌公司辦理減資前，即派員向被上訴
    人服務中心查詢並按其指示辦理，已善盡「應注意」之責任
    ，並無過失。且依上述司法院解釋，仍不應處罰上訴人。且
    查，當三星昌公司：(1)於85年4月18日獲經濟部核准辦理減
    資登記後，隨即依所得稅法第19條規定於4月24日向被上訴
    人申報減資變更登記時；(2)於同年5月24日依前揭69年函釋
    規定代徵各股東之證券交易稅，並向被上訴人申報時，及(3)
    於同年6月間分配盈餘，並依所得稅法第92條規定向被上訴
    人申報時；被上訴人均無異議受理在案，且未依所得稅法第
    95條規定諭知三星昌公司減資係屬分配「營利所得」或表示
    任何異議，更未派員調查。由上述事實足證三星昌公司於辦
    理減資時，並無違誤。換言之，上訴人亦無過失，更無故意
    逃漏或疏忽漏未申報。是故，如被上訴人對上訴人所申報所
    得之內容尚有未盡同意之處，則應屬法令見解不同所致之結
    果，而非屬上訴人之故意或過失之責，故依前揭司法院解釋
    ，無由處以上訴人行政罰。2.禁止重複處罰：次按「納稅義
    務人違反作為義務而被處行為罰，僅須其有違反作為義務之
    行為即應受處罰；而逃漏稅捐之被處漏稅罰者，則須具有處
    罰法定要件之漏稅事實方得為之。二者處罰目的及處罰要件
    雖不相同，惟其行為如同時符合行為罰及漏稅罰之處罰要件
    時，除處罰之性質與種類不同，必須採用不同之處罰方法或
    手段，以達行政目的所必要者外，不得重複處罰，乃現代民
    主法治國家之基本原則。是違反作為義務之行為，同時構成
    漏稅行為之一部或係漏稅行為之方法而處罰種類相同者，如
    從其一重罰已足達成行政目的時，即不得再就其他行為併予
    處罰，始符憲法保障人民權利之意旨。」復為司法院釋字第
    503號解釋所明示。準此，由於本件「漏稅罰」與被上訴人
    另案（本院審理中）認定上訴人違反扣繳義務之「行為罰」
    係屬同一租稅債務。且上訴人另案之扣繳義務與本稅爰具有
    「補充賠繳稅款」之關聯性。則系爭個案均因被上訴人認定
    三星昌公司辦理減資係分配「營利所得」；所處分之對象均
    係上訴人，所處分之方法亦均係「罰鍰」，依上述司法院解
    釋意旨，被上訴人既已就「行為罰」從重課處上訴人1倍罰
    鍰，本於行政程序法第7條比例原則及行政程序法第10條之
    合目的性之裁量，被上訴人課處罰鍰之行政處分仍有違誤，
    應予撤銷。3.裁罰倍數之違法，違反禁止差別待遇及平等原
    則：稅捐稽徵法第1條之1之立法目的，旨在保障納稅義務人
    免因稅捐稽徵機關之人事異動及思潮見解變更，而於事後就
    同一行為事實以行政命令取代行為時適用之所得稅釋示函令
    。參諸稅捐稽徵法第48條之3但書規定：「但裁處前之法律
    有利於納稅義務人者，適用最有利於納稅義務人之法律。」
    其理自明。經查，被上訴人之上級機關自65年至85年期間內
    ，曾多次針對公司辦理減資以現金收回轉增資配股發佈所得
    稅釋示函令，無論公司收回「盈餘轉增資股票」、「緩課股
    票」、或「資本公積轉增資股票」，均核屬「股票轉讓之性
    質」，而非屬盈餘分配。本此，三星昌公司減資時遵循被上
    訴人服務中心之指示，依彼時適用之69年函釋辦理。由於69
    年函釋明示系爭行為事實非屬盈餘分配，而為股票轉讓之性
    質，因此，三星昌公司減資時並無扣繳股東稅款之法律依據
    ，更無從開具「股利扣繳憑單」。觀諸「稅務違章案件裁罰
    金額或倍數參考表」，納稅義務人若取得扣繳憑單而漏報所
    得者僅處以0.2倍罰緩，相對以觀，本件上訴人因三星昌公
    司減資時無法令依據開具扣繳憑單，竟遭課處0.5倍罰鍰，
    顯屬裁量違法，有違行政程序法第7條之比例原則及同法第
    10條之合目的性裁量之原則。日前本院對類似案件亦有相同
    見解而撤銷罰鍰處分，基於行政程序法第6條之禁止差別待
    遇及平等原則，縱然本件仍應處罰，亦應以0.2倍罰鍰為限
    ，方屬衡平。4.罰鍰計算基礎錯誤：再者，由於「漏稅額」
    乃計算罰鍰之基礎，被上訴人既核定本件漏稅額為51,719,9
    10元，罰鍰自應以核定之漏稅額為據。此觀諸財政部73年9
    月3日台財稅第59051號函釋即明，亦即，本件縱仍應課處0.
    5倍罰鍰，罰鍰金額應為25,859,900元，系爭復查決定顯有
    違誤，如左表計算式：（51,719,910元×0.5＝25,859,900
    元），復查決定計算式（82,751,856元×0.5＝41,375,900
    元）。(三)減資所得無須申報係屬信賴主管機關之函釋所為之
    規劃，應受信賴保護：退步言之，上訴人因信賴被上訴人上
    級機關之釋示，而未申報減資所得，上訴人本身並不具有可
    歸責性，輔以上訴人係在信賴被上訴人上級機關之有效見解
    下，就是否具有申報義務一事，根本無預見可能性。被上訴
    人將上訴人所知之明確見解，逕以不明確且無任何公示暨說
    理之方式剝奪上訴人之消極利益，顯已侵犯上訴人之信賴造
    成上訴人消極利益之損害。為保護上訴人之信賴，應以撤銷
    系爭行政處分之方式，確保所得之消極利益。第按對於人民
    合法之信賴，依據行政程序法第8條及第119條所揭釐之信賴
    保護原則，析之「信賴保護」要件為具有信賴之基礎、且有
    信賴之表現及信賴值得保護。經查本件行為事實發生時，由
    於所得稅法暨同法施行細則並無規定股東取得減資所得時應
    辦理所得申報，且三星昌公司為求慎重起見，特於減資前即
    派員向被上訴人服務中心查詢有關所得稅釋示函令之適用，
    並經確認應以本彙編所編載與行為事實相吻合之釋示函令為
    準。參諸上述函令，上訴人依據被上訴人服務中心於行為時
    之指示，並無違誤。復查登載於本彙編、與本件行為事實相
    吻合之前揭財政部69年之函釋規定：「公司辦理減資以現金
    收回資本公積轉增資配發之增資股票，經核非屬盈餘分配，
    而屬該項股票轉讓之性質。」既經全國最高財稅主管機關財
    政部既明釋「減資係屬股票轉讓之性質」，上訴人於行為時
    並無申報所得之法律依據。此為上訴人之信賴性基礎。另查
    ，當三星昌公司：1.獲經濟部核准辦理減資變更登記後，依
    所得稅法第19條規定於85年4月24日向被上訴人申報時；2.
    於85年5月24日依財政部69年函釋規定代徵各股東（含上訴
    人）「證券交易稅」、於繳款書載明證券名稱與證券買受人
    均係三星昌公司、並向被上訴人申報時，及3.於85年6月間
    分配盈餘並依所得稅法第92條規定向被上訴人申報時；被上
    訴人均無異議受理在案。既然被上訴人知悉上訴人係以證券
    交易之方式處理減資所得，亦未依上述所得稅法規定諭知三
    星昌公司或上訴人減資部分應辦理扣繳，亦未表示任何異議
    ，更未派員調查。足證前揭69年函釋於行為時有其適用，而
    三星昌公司及上訴人依被上訴人服務中心之指示辦理，且據
    以申報證券交易稅，並無任何疏失或不當；而此即為上訴人
    因為信賴被上訴人之函釋所為之信賴表現。就上訴人前揭所
    述之情形，上訴人之信賴尚無行政程序法第119條所指之信
    賴不值得保護之情事，則上訴人基於信賴之外觀與信賴之表
    現，依法應推定上訴人之信賴值得保護，原課稅處分及罰鍰
    處分均應予撤銷始足為保護上訴人之利益。(四)原處分有違司
    法院釋字第275號解釋，因上訴人無故意或過失，被上訴人
    不應對上訴人課處罰鍰：查稅法學者陳清秀之著述「稅法總
    論」中亦指陳「若行為人即使經由詢問或請教專家，仍不能
    排除此項錯誤時，則其錯誤乃屬不可避免。於此情形，其行
    為應認為不可歸責，不應處罰」之見解。本件上訴人於三星
    昌公司之辦理減資時，即派員向被上訴人服務中心查詢並依
    其指示辦理，已善盡守法義務，無有故意或過失，實不應處
    罰。退萬步言，被上訴人縱不採前開上訴人主張，認三星昌
    公司辦理增減資，係為規避股東稅負，惟依前開陳清秀之著
    述，其亦引用德國學者Jurgen Danzer氏之見解，認為「只
    要未附加的違背說明義務及報告義務，則以利用法律漏洞方
    式，單純的為稅捐規避，並未滿足逃漏稅捐刑罰之構成要件
    ，亦未滿足違反稅捐秩序處罰（罰鍰）之構成要件」。上訴
    人於被上訴人查核本件時，既未有重大隱匿或欺瞞之情節，
    揆諸上開法理，即毋庸處以罰鍰。(五)原處分有關罰鍰之課處
    ，有違行政程序法所揭之比例原則及一事不二罰之基本法理
    ：被上訴人對同一課稅事實，在本件課以罰鍰，而在另案又
    對上訴人課處有關扣繳義務之罰鍰，兩罪併罰；若將兩案之
    罰鍰併計其補繳之稅款，金額已高達上訴人所獲減資股款之
    75%，顯不合理：本件上訴人自三星昌公司取得之減資返還
    股款為206,879,640元，惟被上訴人對於本件所課處之補繳
    本稅與罰鍰合計為93,095,810元，而其於另案（原審法院91
    年訴字第23號及90年訴字第5027號判決）課處上訴人扣繳義
    務之補繳本稅與罰鍰合計則為343,566, 354元（此係包含上
    訴人及三星昌公司其他股東之扣繳稅額及罰鍰，上訴人之扣
    繳本稅及罰鍰為62,063,892元），兩案併計，上訴人自身之
    補稅及罰鍰乃高達155,159,702元，與上訴人取得減資款206
    ,879,640元相對照，比例顯失均衡，為此訴請撤銷訴願決定
    及原處分之判決。
二、被上訴人則以：(一)本稅部分：1.上訴人為三星昌公司之股東
    ，三星昌公司83年間因出售土地，將售地增益1,688,255,87
    8.07元轉列資本公積，且該公司股東臨時會於83年10月22日
    決議利用資本公積辦理轉增資金額9億9千萬元，旋即於85年
    3月18日為減資基準日辦理減資以現金收回資本公積轉增資
    股票金額計947,675,600元。被上訴人乃按該公司85年度減
    資收回股票金額暨該公司開立之扣繳憑單，歸課各股東當年
    度營利所得，其中上訴人取得85年度營利所得額為206,879,
    640元，併課上訴人當年度綜合所得稅。2.上訴人以三星昌
    公司股東身分，依照持股比例，取得公司利用原有資本之外
    之處分資產溢價收入所累積之資本公積轉增資配發股票，減
    資時，亦依照持股比例以等同之現金收回股票，是股東自公
    司獲致之收入，符合股東原始之投資營利動機，其所得性質
    核屬所得稅法第14條第1項第1類第1款營利所得。第查三星
    昌公司藉「應實際需要」為由，於83年10月22日利用出售土
    地增益轉列之資本公積，辦理轉增資9億9千萬元，經經濟部
    商業司核准該公司辦理增資，惟三星昌公司營利事業所得稅
    之簽證申報會計師古信雄，於該公司83年度營利事業所得稅
    簽證申報查核報告書中，對該公司比較營業毛利率之重要差
    異分析說明中，明確指出「係工廠全面停工暨低價出售庫存
    所致，．．．」；嗣後三星昌公司於85年1月6日召開股東臨
    時會，以「為適度處分閒置資金」為由，並於同年3月14日
    董事會決議，於同年、月18日辦理減資，以現金收回該資本
    公積轉增資配發之股票金額947,675,600元；按諸該公司於
    83年間工廠全面停工之時增資，而於一年後處分上開增資金
    額之閒置資金，三星昌公司顯係假藉資本公積轉增資及減資
    之過程，以現金收回資本公積轉增資配發股票，將出售資產
    增益分配予各股東，以規避巨額營利所得之目的，是被上訴
    人原核定按上訴人85年度取自三星昌公司之營利所得206,87
    9,640元，併課上訴人當年度綜合所得稅，並無不合。(二)罰
    鍰部分：1.本件上訴人85年度短漏報其本人之營利所得206,
    879,640元，原處分依據所得稅法第110條第1項規定，按所
    漏稅額82,751,856元，處罰鍰41,375,900元【計算式：82,7
    51,856×0.5=41,375,928；計至百元止】。2.經查上訴人為
    三星昌公司大股東，亦為該公司負責人，直接參與該公司增
    減資之會議議決事項，並非單純的信賴第三者，而上訴人應
    申報而未申報系爭營利所得，自難謂無過失，參諸司法院釋
    字第275號解釋「．．．但應受行政罰之行為，僅須違反禁
    止規定或作為義務，而不以發生損害或危險為其要件者，推
    定為有過失，於行為人不能舉證證明自己無過失時，即應受
    處罰。．．．。」，仍應予以處罰，被上訴人原處分依據前
    揭法條規定，按漏稅額處罰鍰41,375,900元，並無不合，復
    查決定予以維持，亦無不當。3.至漏稅額計算及裁罰倍數部
    分，查上訴人於85年間即取得系爭營利所得206,879,640元
    ，上訴人及三星昌公司分配當時並未依規定申報系爭所得及
    辦理扣繳憑單，而於被上訴人查核三星昌公司85年度營利事
    業所得稅案，發現前揭情形即行通報被上訴人所屬大安稽徵
    所核課上訴人營利所得，並通報被上訴人所屬萬華稽徵所辦
    理三星昌公司扣繳憑單事宜，有被上訴人88年4月14日財北
    國稅稽字第88014756號及於89年2月10日財北國稅稽字第890
    04371號函附卷可稽，三星昌公司嗣於89年5月15日依被上訴
    人所屬萬華稽徵所通知方為補繳扣繳稅款及補辦扣繳憑單申
    報，而被上訴人原核定再據該公司開立之扣繳憑單，抵減上
    訴人本稅應補繳稅額；上訴人援引之「稅務違章案件裁罰金
    額或倍數參考表」及財政部73年9月3日台財稅第59051號函
    釋，係就一般因過失致短漏報繳稅款之行為，且所得於給付
    當時已先行依規定扣繳稅款並申報扣繳憑單，為違章情節較
    輕之漏報所得案件，方於計算漏稅額先予扣除短漏報所得扣
    繳稅額，以處較輕之罰鍰，惟本件查獲時三星昌公司並未有
    辦理扣繳事宜，且上訴人係藉以迂迴方式規避原應負擔之稅
    負，故意短漏報所得及稅款，依比例原則當處以較重之處罰
    ，於計算漏稅額時當不得扣除於查獲時所補繳之扣繳稅款，
    是被上訴人原處分依據前揭法條規定，按查獲時所漏稅額82
    ,751,856元處0.5倍罰鍰41,375,900元（計至百元止），並
    無不當等語作為抗辯。
三、原審斟酌全辯論意旨及調查證據之結果以：(一)按「個人之綜
    合所得總額，以其全年左列各類所得合併計算之：第1類：
    營利所得：公司股東所分配之股利．．．」、「公司之股東
    所分配之盈餘，按公司申報所得額時，所開具股東姓名、住
    址及已付或應付之盈餘數額核定之。」分別為行為時所得稅
    法第14條第1項第1類第1款及同法施行細則第11條所明定。
    又「納稅義務人已依本法規定辦理結算申報，但對依本法規
    定應申報課稅之所得額有漏報或短報情事者，處以所漏稅額
    兩倍以下之罰鍰。」為同法第110條第1項所明定。次按「核
    釋綜合所得稅調查基準日之認定原則。說明：二、綜合所得
    稅納稅義務人如短漏報所得或未依法辦理結算申報已達裁罰
    標準之漏稅案件，除列選案件外，應以寄發處分書日（發文
    日）為調查基準日。惟若於寄發處分書前經稽徵機關進行函
    查、調卷、調閱相關資料或其他調查作為者，稽徵機關應詳
    予紀錄以資查考，並以最先作為之日為調查基準日。」復為
    財政部82年11月3日台財稅第821501458號函所明釋。上開函
    釋，係財政部基於職權所為釋示，未逾越法律規定，自可適
    用。又「人民違反法律上之義務而應受行政罰之行為，法律
    無特別規定時，雖不以出於故意為必要，仍須以過失為其責
    任條件。但應受行政罰之行為，僅須違反禁止規定或作為義
    務，而不以發生損害或危險為其要件者，推定為有過失，於
    行為人不能舉證證明自己無過失時，即應受處罰。」，司法
    院釋字第275號解釋，可資參照。(二)查上訴人為三星昌公司
    大股東，並擔任董事長，三星昌公司於83年5月間出售土地
    ，將售地增益1,688,255,878.07元轉列資本公積，經該公司
    股東臨時會於83年10月22日決議將資本公積辦理轉增資990,
    000,000元，旋即於85年3月18日為減資基準日辦理減資，以
    現金收回資本公積轉增資股票，給付股東計947,675,600元
    ，其中給付上訴人206,879,640元，此有三星昌公司股東臨
    時會議事錄、董事會議事錄、股東名簿、資本公積轉增資配
    股明細表、減資明細表、變更登記申請書、核准函、各類所
    得扣繳及免扣繳憑單等附原處分卷可稽，復為上訴人訴訟代
    理人所不否認，因上訴人係以三星昌公司股東身分，依照持
    股比例，取得三星昌公司利用原有資本之外之處分土地資產
    溢價收入所累積之資本公積轉增資配發股票，減資時亦依照
    持股比例以等同之現金收回股票，其所得性質核屬所得稅法
    第14條第1項第1類第1款之營利所得，而非如上訴人所稱屬
    股票轉讓性質。又三星昌公司係經營毛巾製造等業務，自83
    年起，生財器具逐年減少，本業收入亦相對減少，並以利息
    收入為主要收入來源，該公司於83年間工廠幾乎全面停工時
    增資，並於一年後辦理減資，以現金收回資本公積轉增資配
    發股票，將出售資產增益分配予各股東，其利用增減資方式
    將出售土地所得移轉予股東之企圖甚明，而財政部69年及81
    年函釋，係屬純粹善意正常行為之案件方有其適用，三星昌
    公司以脫法行為惡意無實質增減資方式分配股東剩餘財產，
    核屬股利之分配，上訴人既有股利所得，依實質課稅原則，
    自應以三星昌公司辦理減資手續，以現金收回股票年度，認
    上訴人有股利所得，合併課徵綜合所得稅。又上訴人為三星
    昌公司大股東，且擔任董事長，對於前述三星昌公司藉由現
    金收回資本公積轉增資配發股票，將出售土地增益分配予各
    股東之權利濫用行為，自難諉為不知，其漏報系爭股利所得
    ，縱非故意，亦難謂無過失，從而被上訴人本於租稅公平，
    依法實質認定，核定上訴人本年度漏稅額82,751,856元，並
    按所漏稅額處0.5倍罰鍰計41,375,900元，其認事用法及計
    算方式俱無不合。(三)又本件被上訴人係就上訴人漏報系爭營
    利所得予以核定漏稅額並裁處罰鍰，核與另案上訴人違反扣
    繳義務被補稅裁罰，係屬二事，並非一事二罰，故上訴人訴
    稱被上訴人違反一事不二罰原則，顯有誤會，洵不足採。從
    而，被上訴人就上訴人漏報取自三星昌公司之系爭營利所得
    206,879,640元，所為補稅裁罰處分，核無違誤，訴願決定
    ，予以維持，亦無不合，因而為上訴人敗訴之判決。
四、本院核原判決依上開規定及說明，尚無違背法令。上訴意旨
    仍執陳詞指摘原判決有適用法規不當及理由不備之違背法令
    ，聲明廢棄改判。惟查上訴人為三星昌公司之大股東即董事
    長，其於三星昌公司83年出售土地增益1,688,255,878元時
    本可將其增益分配予股東使股票獲得股利之營利所得，為規
    避該營利所得之稅負，且明知該公司於83年間工廠已全面停
    工，竟於83年度營利事業所得稅簽證申報查核報告書中，由
    簽證申報會計師古信雄將營業毛利率之重要差異分析說明中
    ，故意隱匿係出售土地之收入而誤載為「係工廠全面停工暨
    低價出售庫存所致．．．」，嗣於83年10月22日將出售土地
    之增益中之9億9千萬元辦理增資，旋於85年1月18日以「適
    度處分閒置資金」為由，辦理減資，將出售土地增益所增資
    中之947,675,600元以現金收回增資股票，其故意逃漏系爭
    股利之營利所得之違規行為，至為明確，原處分以其有違反
    所得稅法第14條第1項第1款營利所得之規定予以補徵所漏稅
    額，難謂有不適用法規或適用不當及理由不備理由之違背法
    令。又上訴人既係故意引用財政部對案件之部分不完整所作
    之函釋以逃漏系爭所得稅，且其漏稅金額甚多，原處分僅依
    所得稅法第110條第1項規定按漏稅額科處0.5倍之罰鍰，而
    未依2倍罰鍰，對上訴人甚為寬厚，且上訴人另以三星昌公
    司負責人未負扣繳義務而僅科以0.2倍之罰鍰部分，亦屬被
    上訴人失之寬厚之行為，原判決維持原處分，亦難謂有違司
    法院釋字第503號解釋及違反比例原則之可言，上訴意旨無
    非上訴人持其主觀法律見解之歧異，斤斤指摘，核無足取。
    從而本件上訴意旨難謂為有理由，應予駁回。
據上論結，本件上訴為無理由，爰依行政訴訟法第255條第1項、
第98條第3項前段，判決如主文。
中    華    民    國    94    年    7     月   21     日
                  第四庭審判長法  官　徐　樹　海
                              法  官　高　啟　燦
                              法  官　吳　錦　龍
                              法  官　黃　合　文
                              法  官  林  茂  權
以  上  正  本  證  明  與  原  本  無  異
中    華    民    國    94    年    7    月    22     日
　　　　　　　　　　　　　　　書記官　張　雅　琴
